【裁判字號】    94,訴,157
【裁判日期】    950821
【裁判案由】    地上權移轉登記
【裁判全文】
臺灣臺東地方法院民事判決               94年度訴字第157號
原      告  甲○○○
訴訟代理人  乙○○
被      告  丙○○
上列當事人間請求地上權移轉登記事件，本院判決如下：
    主  文
原告之訴駁回。
訴訟費用由原告負擔。
    事實及理由
一、原告主張：坐落臺東縣太麻里鄉○里段1271號土地 (重測前
    為臺東縣太麻里鄉○○段235地號，以下簡稱系爭土地)為原
    住民保留地，所有權人為中華民國，被告之被繼承人即訴外
    人鄭銀花於民國59年12月1日設定登記為系爭土地之地上權
    人(以下簡稱系爭地上權)。鄭銀花於60年1月間將系爭地上
    權讓渡原告，並簽立建地居住讓渡證為憑。原告係無知識原
    住民，不知行使權利之程序，故數十年來不知請求辦理系爭
    地上權移轉登記。鄭銀花於70年8月23日死亡，被告為其繼
    承人，爰依上開建地居住讓渡契約及繼承法理，請求被告移
    轉系爭地上權登記與原告等語。並聲明求為判決：被告應將
    系爭土地辦理地上權繼承登記後，將系爭地上權移轉登記與
    原告。
二、按繼承人有數人時，在分割遺產前，各繼承人對於遺產全部
    為公同共有，民法第1151條定有明文。又公同共有人之權利
    義務，依其公同關係所由規定之法律或契約定之。除前項之
    法律或契約另有規定外，公同共有物之處分，及其他之權利
    行使，應得公同共有人全體之同意，同法第828條亦有明文
    ，且此項規定，依同法第831條規定，於公同共有財產權準
    用之。準此，地上權為財產權之一種，得為繼承之標的，於
    地上權人死亡時，當然為其遺產，由其繼承人繼承取得而為
    公同共有，其理至明。經查，系爭土地為原住民保留地，所
    有權人為中華民國，被告之被繼承人鄭銀花於59年12月1日
    設定登記為系爭土地之地上權人，權利存續期間為59年12月
    1日至69年11月30日，有土地登記謄本 (見本審卷第7頁)在
    卷可稽；又鄭銀花於76年8月23日死亡，其第1順序直系血親
    繼承人除被告外，尚有鄭玉葉、潘榮宗、潘榮祥、潘榮成、
    潘春月、潘春妹、潘榮貴、林榮華 (原名潘榮華)、潘柏皓
    等人，嗣鄭玉葉於88年5月14日死亡，由其子女鄭金玉、鄭
    玉英、鄭玉春、鄭玉珍、鄭金生、鄭玉玲繼承其應繼分；潘
    榮祥於91年10月5日死亡，由其子女潘俊偉、潘育生繼承其
    應繼分之情，亦有被告製作之鄭銀花繼承系統表 (見本審卷
    第64頁)、及鄭銀花除戶戶籍謄本 (見本審卷第18頁)、各該
    繼承人之戶籍謄本 (見本審卷第59頁至第63頁、第69頁至第
    80 頁)附卷可按，並均為兩造所不爭執，自堪信為真實。次
    查，鄭銀花、鄭玉葉、潘榮祥之繼承人均未於法定期間內向
    本院為拋棄繼承之意思表示，復有本院民事紀錄科查詢表存
    卷可憑 (見本審卷第93頁、第95頁)。是以，系爭地上權於
    鄭銀花死亡後，應屬鄭銀花之遺產，而在分割前為其全體繼
    承人所公同共有，此項公共同有地上權之處分行為，自須經
    全體繼承人之同意，始得為之，要屬無疑。
三、次按原告之訴，依其所訴之事實，在法律上顯無理由者，法
    院得不經言詞辯論，逕以判決駁回之，民事訴訟法第249條
    第2項定有明文。復按公同共有物之訴訟，為其訴訟標的之
    公同共有法律關係，對於共同訴訟之各公同共有人必須合一
    確定，最高法院40年臺上字第12號著有判例可資參照。而所
    謂合一確定，係指依法律之規定必須數人一同起訴或一同被
    訴，否則當事人之適格有欠缺，原告即因此不能得本案之勝
    訴判決者而言 (即所謂固有必要共同訴訟)。又當事人之適
    格，為權利保護要件之一，原告或被告就為訴訟標的之法律
    關係如無訴訟實施權，當事人即非適格，原告欠缺權利保護
    要件，法院自應認其訴為無理由，以判決駁回之。本件原告
    主張鄭銀花於60年1月間將系爭地上權讓渡與原告，被告為
    鄭銀花之繼承人，故請求被告辦理地上權繼承登記後，將系
    爭地上權移轉登記與原告等語。惟鄭銀花之繼承人非僅被告
    一人，系爭地上權係屬鄭銀花之全體繼承人所公同共有之情
    ，已如前述，原告請求移轉系爭地上權登記，核屬訴訟標的
    對於共同訴訟之各人必須合一確定之情形，自應以鄭銀花之
    全體繼承人為共同被告，當事人之適格始無欠缺。就此，受
    命法官已於95年6月20日準備程序期日當庭裁定諭知原告就
    本院已經查明之鄭銀花繼承人，應於兩週 (即14日)內補正
    追加被告之書狀，原告迄今未為補正，本件原告起訴狀所列
    被告當事人部分，既非以鄭銀花之全體繼承人為被告，即有
    當事人不適格之情事。故縱認原告之主張為真實，然因原告
    僅以丙○○一人為被告起訴，而非以鄭銀花之全體繼承人為
    被告提起訴訟，其訴即有當事人適格之欠缺，而欠缺權利保
    護要件，其訴顯無理由，應予駁回。
四、綜前所述，原告提起本件移轉地上權登記之訴為固有必要共
    同訴訟，原告未將鄭銀花其他繼承人全部列為被告，即有當
    事人不適格之情事。從而，原告提起本件訴訟，依其所訴之
    事實，在法律上顯無理由，爰不經言詞辯論，逕以判決駁回
    原告之訴。
據上論結：本件原告之訴為無理由，依民事訴訟法第249條第2項
、第78條，判決如主文。
中    華    民    國    95    年    8    月    21     日
                  民事庭    審判長法  官  王漢章
                                  法  官  曾宗欽
                                  法  官  簡芳潔
以上正本係照原本作成
如對本判決上訴，須於判決送達後20日內向本院提出上訴狀
中    華    民    國    95    年    8     月    21    日
                                書記官  林宏蔚


司法院資訊處製作；財團法人民間司法改革基金會備份。
